【裁判字號】    90,台上,647
【裁判日期】    900413
【裁判案由】    損害賠償
【裁判全文】
最高法院民事判決                                  九十年度台上字第六四七號
    上  訴  人  乙    ○
                戊 ○ ○
                丁 ○ ○
                辛 ○ ○
                庚 ○ ○
                丙 ○ ○
                甲    ○
                己 ○ ○
                壬 ○ ○
                辰 ○ ○
                申 ○ ○
                酉 ○ ○
                未 ○ ○
                卯○○○
                巳 ○ ○
                午 ○ ○
                寅 ○ ○
                癸 ○ ○
    共      同
    訴訟代理人  高 忠 勇律師
                謝 曜 焜律師
    被 上訴 人  丑 ○ ○
                子 ○ ○
    共      同
    訴訟代理人  鄭 斌 濟律師
                李 宗 德律師
右當事人間請求損害賠償事件，上訴人對於中華民國八十九年三月二十八日台灣高等
法院第二審更審判決（八十八年度上更(三)字第八○號），提起上訴，本院判決如左：
    主  文
原判決廢棄，發回台灣高等法院。
    理  由
本件上訴人主張：被上訴人子○○於民國四十三年間以其子即被上訴人丑○○名義與
上訴人寅○○、癸○○、第一審共同原告吳四正、郭淑素四人（吳四正、郭淑素均於
審理中死亡，郭淑素之承受訴訟人之一游錦清亦已死亡）及訴外人劉阿海（已於七十
四年九月二十三日死亡）合夥成立四合興磚工廠，出資股份比例為丑○○、劉阿海各
四十分之七、吳四正四十分之十、寅○○四十分之八、癸○○及郭淑素各四十分之四
。嗣因合夥需要用地，乃於五十二年間以新台幣（下同）六千一百元向丑○○購買當
時坐落台北縣內湖鄉○○○段洲子小段二一一地號土地中面積○‧○九七○公頃（二
九三‧四二五坪，約○‧一甲），約定須辦分割後移轉，故暫編地號為二一一之一地
號，復言明以各合夥人為契約買受人，除丑○○保留四十分之七外，其餘按上訴人及
劉阿海出資比例移轉登記為共有。另子○○於五十二年間代理丑○○行使合夥人權利
時，擅將代收之磚款四萬餘元挪用，經合夥多次催討，子○○同意將二一一地號土地
中之○‧一三甲（約一二六○平方公尺，三八一‧一五坪），以每坪一百三十元之價
格抵償，超出抵償債務之五千餘元，日後由合夥以現款支付子○○，移轉方式亦與上
開買賣約定相同，惟被上訴人均未依約移轉。嗣合夥於六十年間停止營業，合夥人仍
不定期開會協商善後事宜。子○○於六十五年五月十五日會議中提議合夥應付與伊之
五千餘元，由應過戶之○‧一三甲土地中按比例扣抵，該會議決議扣還三八‧三六坪
。七十年間，該二一一地號改編為台北市○○區○○段三小段一五八地號，面積因重
測而減少，應再按重測減少比例扣減十四‧八二三坪。則子○○應移轉之土地面積為
三二八‧二一坪，丑○○應移轉之土地面積仍為二九三‧四二五坪。詎子○○於七十
三年間依法院判決，將系爭土地移轉登記為子○○名義，復於七十七年六月間將系爭
土地售與訴外人徐金和等人，致被上訴人對上訴人所負移轉登記義務均成為給付不能
，且係可歸責於被上訴人之事由。系爭土地於七十八年六月間之市價每坪為十四萬九
千二百五十八元，依此價格及被上訴人應負移轉登記之土地面積計算，吳四正、寅○
○、癸○○、郭淑素因丑○○違約所受損害依序為一千零九十四萬九千零七元、八百
七十五萬九千二百零五元六角、四百三十七萬九千六百零二元八角、四百三十七萬九
千六百零二元八角；因子○○違約所受損害依序為一千二百二十四萬七千零六十六元
、九百七十九萬七千六百五十三元四角、四百八十九萬八千八百二十六元六角、四百
八十九萬八千八百二十六元六角等情，依債務不履行之法律關係，求為命被上訴人各
給付上訴人上開金額之判決（第一審駁回上訴人之請求，上訴人提起上訴，原審更審
前改判命丑○○給付吳四正九百九十三萬三千零八十四元、寅○○七百九十四萬六千
四百六十七元、癸○○、郭淑素各三百九十七萬三千二百三十三元；子○○給付吳四
正一千一百五十萬二千三百六十四元、寅○○九百二十萬一千八百九十一元、癸○○
、郭淑素各四百六十萬零九百四十五元，駁回上訴人其餘之上訴，上訴人就其敗訴部
分，未據其聲明不服。上開改判命被上訴人給付部分，經本院廢棄發回更審後，上訴
人於原審減縮聲明求為命丑○○給付吳四正之繼承人乙○等九人九百九十三萬二千六
百八十七元，給付寅○○七百九十四萬六千一百五十元，給付癸○○三百九十七萬三
千零七十五元，給付郭淑素之繼承人申○○等七人三百九十七萬三千零七十五元；命
子○○給付乙○等九人一千一百四十九萬九千零三十一元，給付寅○○九百十九萬九
千二百二十五元，給付癸○○四百五十九萬九千六百十二元，給付申○○等七人四百
五十九萬九千六百十二元）。
被上訴人則以：丑○○並未出售系爭土地中之○‧○九七○公頃與合夥，子○○亦無
侵占磚款及以每坪一百三十元之價格將部分土地抵償債務。且系爭土地係田地，上訴
人中除吳四正外，均無自耕能力，縱有買賣，亦屬無效。農業發展條例第三十條第一
項前段規定田地不得分割，丑○○不可能將系爭土地分割○‧○九七○公頃出售上訴
人。又上訴人未舉證證明已給付價款六千一百元，而二一一之一地號土地自始即不存
在，上訴人不得請求丑○○移轉或賠償損害。況上訴人係主張合夥向子○○接洽購買
土地，自應由合夥提起訴訟，且不應列丑○○為當事人。另縱有買賣，迄今已近三十
年，上訴人之請求權已罹於時效而消滅等語，資為抗辯。
原審就上開減縮後之請求，維持第一審所為上訴人敗訴之判決，駁回其上訴，無非以
：上訴人主張被上訴人子○○，以被上訴人丑○○之名義，與上訴人癸○○、寅○○
、乙○等九人之被繼承人吳四正、申○○等七人之被繼承人郭淑素、及訴外人劉阿海
合夥設立四合興磚工廠，出資股份比例為丑○○、劉阿海各四十分之七、吳四正四十
分之十、寅○○四十分之八、癸○○及郭淑素各四十分之四等事實，為被上訴人所不
爭執，且有被上訴人所不爭執之四合興磚工廠合約書在卷為憑，堪信為真實。上訴人
主張因四合興磚工廠需要用地，由被上訴人子○○提供其所有，信託登記為其子丑○
○所有之當時坐落台北縣內湖鄉○○○段洲子小段四三六、四三六之一、四四六、四
四七地號等四筆土地為現物出資等事實，業據被上訴人子○○自認合夥需要之土地是
由其與劉阿海共同出土地，並經證人許陳素美證述屬實，且有四合興磚工廠合約書影
本、賣渡預約證書影本附卷足稽，被上訴人否認現物出資，即無可採。上訴人主張前
揭四四六地號土地因合夥欲做晒磚之用，但有佃農賴爐建屋居住，經與賴爐協調後，
以前揭四三六地號土地中抽出面積約壹分之土地持分，售予賴爐作為賴爐重新建屋居
住之用地，再由被上訴人丑○○名下之系爭二一一地號內，亦抽出面積約壹分之土地
持分交予合夥，以彌補其原已出資卻又被抽離出售予賴爐之四三六地號土地之壹分地
，並約定須辦分割後移轉，暫編地號為二一一之一號，由於被上訴人藉故拖延移轉，
迄至五十二年十二月間，始由合夥人吳四正、寅○○、癸○○、郭淑素、劉阿海五人
，就各出資額之比例與被上訴人丑○○簽訂杜賣證書等事實，業據上訴人提出杜賣證
書、被上訴人丑○○與賴爐所簽訂之土地買賣預約書影本在卷為憑。被上訴人雖以該
杜賣證書係偽造，杜賣證書上丑○○之印文非丑○○所有資為抗辯。惟杜賣證書原本
與被上訴人自認為真正之四十二年十二月二十九日四合興磚工廠股東合約書原本上丑
○○之印文，經公誠公司鑑定結果，係屬相同，業據該公司鑑定人高鵬飛到場結證屬
實，上訴人上開主張之事實應堪採信，被上訴人抗辯杜賣證書為偽造，顯不可採。又
上訴人主張人被上訴人子○○於五十二年間，曾將所代收之磚款四萬餘元予以挪用，
久催不還，嗣經協議以上述二一一地號土地中之○‧一三甲（約三八一‧一五坪）以
每坪一百三十元作價抵償，逾五千餘元部分於六十五年五月十五日合夥會議中決議扣
還三八‧三六坪等事實，雖為被上訴人所否認，惟包括被上訴人子○○（代理被上訴
人丑○○）之合夥人於六十五年十一月一日之合夥人會議討論臨時動議（一）：「對
於許股東澤民尚未辦理過戶手續給廠有之『田』面積○‧二三○○甲（約六七四‧八
二坪，包含上述換土地之○‧一甲部分）是否即予手續請討論案」時，被上訴人子○
○曾於該提案議決後同時聲明：「本廠土地出售時，當無異議過戶給廠有」等語，有
被上訴人不爭執之該會議紀錄影本在卷足憑，亦堪採信。查四合興磚工廠，係由吳四
正所獨資經營，有臺灣省政府建設廳五十年十二月所發工登字第四八○一號工廠登記
證影本為證，雖吳四正、寅○○、癸○○、郭淑素、劉阿海及被上訴人丑○○簽有經
營四合興磚工廠之合約書，對於寅○○、癸○○、郭淑素、劉阿海及被上訴人丑○○
而言，係屬隱名合夥，依民法第七百條、七百零二條規定，上述二一一地號土地中○
‧二三甲（約六七四‧八二坪）扣除三八‧三六坪後之土地，雖移屬於出名營業之吳
四正，但依同法第七百零一條準用同法第六百六十八條之規定，則為合夥人全體之公
同共有。上訴人雖主張合夥經營之四合興磚工廠，於六十年間，業經解散、清算完畢
，但始終未舉證以實其說。況依上訴人提出之上開股東會議紀錄，益徵合夥雖經解散
，但尚未清算完結。按隱名合夥各合夥人於合夥清算前，不得請求合夥財產之分析，
民法第七百零一條準用同法第六百八十二條之規定自明，上訴人未舉證明合夥已為清
算，在清算前，依上開法條規定，不得請求分析上開屬於合夥財產之土地，自不得進
而請求因給付不能所生之損害賠償，上訴人請求被上訴人給付上開減縮聲明後之金額
，於法無據，不應准許等詞，為其判斷之基礎。
按合夥為二人以上互約出資，以經營共同事業之契約；隱名合夥則為當事人約定，一
方對於他方所經營之事業出資，而分受其營業所生之利益，及分擔其所生損失之契約
。民法第六百六十七條第一項、第七百條定有明文。故隱名合夥係為出名營業人而出
資，並不協同營業，與普通合夥係由合夥員共同出資，以經營共同事業者，顯有區別
。當事人間究為隱名合夥或普通合夥，端視其合夥契約內容而定，尚不能以商業登記
為獨資即認為隱名合夥（本院十八年上字第一七二二號、六十五年台上字第二九三六
號判例參照）。本件上訴人與被上訴人丑○○及訴外人劉阿海間究屬何種性質合夥，
原審未調查審酌其契約內容，僅以工廠登記證登記為獨資經營，遽認其為隱名合夥，
進而為不利於上訴人之判決，未免速斷。次按隱名合夥人之出資，其財產權移屬於出
名營業人，民法第七百零二條定有明文。故同法第六百六十八條規定：「各合夥人之
出資，及其他合夥財產，為合夥人全體之公同共有。」，即屬性質上不得為隱名合夥
所準用者。本件原審認移屬於出名營業人之財產，準用民法第六百六十八條規定，為
合夥人全體之公同共有，其見解亦有可議。又本件系爭二一一地號土地，依土地登記
簿謄本記載（一審卷二五至二九頁），迄未移轉登記與上訴人或其中任何人。上訴人
亦係以被上訴人不能履行移轉登記之義務為由，對被上訴人起訴請求損害賠償，原審
竟認系爭土地已移屬於出名營業之上訴人吳四正，亦有認定事實不憑證據之違法。上
訴論旨，執以指摘原判決不當，求予廢棄，非無理由。
據上論結，本件上訴為有理由，依民事訴訟法第四百七十七條第一項、第四百七十八
條第一項，判決如主文。
中      華      民      國     九十     年      四      月     十三     日
                              最高法院民事第二庭
                                  審判長法官  曾  桂  香
                                        法官  劉  延  村
                                        法官  劉  福  聲
                                        法官  黃  秀  得
                                        法官  陳  國  禎
      右正本證明與原本無異
                                              書  記  官
中      華      民      國     九十     年      四      月    二十五    日


司法院資訊處製作；財團法人民間司法改革基金會備份。
